臺灣臺北地方法院民事判決
109年度重訴字第38號
原      告  陳建佑  
訴訟代理人  蔡坤旺律師
            李怡萱律師
複 代理 人  林佩蓉律師
被      告  龍軒文教股份有限公司（原快樂麥田教育科技股份
            有限公司） 

法定代理人  何君憲  
訴訟代理人  陳祖祥律師
上列當事人間請求損害賠償事件，本院於民國109年12月17日言
詞辯論終結，判決如下：
    主  文
原告之訴及假執行之聲請均駁回。
訴訟費用由原告負擔。 
    事實及理由
一、原告主張：被告（原名龍軒文教股份有限公司）曾向原告購
    買台北市私立龍邑文理短期補習班（設立登記證號：北市教
    社私字第10030023800號，下稱龍邑補習班），並給付價款
    新台幣（下同）1,900萬元。惟被告因經營業務需要，向原
    告商借款項，原告爰於民國107年12月7日匯款5,400,070元
    、1,018,132元予被告，共計6,418,202元（下稱系爭款項）
    。原告屢次催告被告法定代理人何君憲、總經理盛士剛返還
    前開款項，被告均拖延不還款。爰依民法第474條第1項、第
    478條及同法第179條規定，擇一請求被告給付等語。並聲明
    ：被告應給付原告6,418,202元，及自起訴狀繕本送達翌日
    起至清償日止，按年息百分之5計算之利息。願供擔保請准
    宣告假執行。
二、被告則以：兩造間並無借貸之合意，原告應先舉證兩造間存
    有借貸契約。兩造於107年9月21日簽訂資產讓與契約及營業
    讓與契約，約定讓與龍邑補習班之業務，依兩造間營業讓與
    契約書約定，讓與標的不包括補習班對第三人之債務，然原
    告於107年9月21日訂約前，已預收龍邑補習班10、11、12月
    及翌年1月之學費共計6,418,202元，故原告才退還該款項給
    被告。是原告所匯之系爭款項係依約應予被告之款項，並非
    無法律上之原因，亦非基於消費借貸之約定等語資為抗辯。
    並聲明：原告之訴及假執行之聲請均駁回。如受不利判決，
    願供擔保請准宣告免為假執行。
三、不爭執之事項：兩造於107年9月21日簽訂資產讓與契約及營
    業讓與契約，並有上開契約在卷足稽（見卷第21-27頁、第1
    05-112頁），堪以採信。
四、本件之爭點為：㈠兩造間有無消費借貸契約？㈡原告所匯系爭
    款項是否無法律上原因？茲分別論述如下：
　㈠原告主張資產讓與契約、營業讓與契約並未約定107年度上學
    期已收學費應移轉與被告，被告於簽訂營業讓與契約前即知
    原告已向龍邑補習班學生預收107年10月至12月及108年1月
    之學費（下稱系爭款項）。被告法定代理人何君憲於107年1
    0月左右，向原告表明被告公司因經營業務需要，要求原告
    先將所收取之系爭款項給被告公司等語（見原告民事準備三
    狀，卷第161頁）。則依原告之主張，其於107年12月7日分
    別匯款至被告公司5,400,070元、1,018,132元，共計6,418,
    202元，為原告依被告之要求將系爭款項匯予被告公司，而
    非基於借貸之合意。原告提出其與何君憲、盛士剛之對話紀
    錄，欲證明被告係向原告借貸云云，觀諸原告108年4月6日
    對何君憲稱：「Asa好！關於上一次開會的⒈670萬的費用處
    理方式⒉龍邑文教買回或全買的事項，不知道星期一下午2:0
    0有時間見面開會討論確定嗎？」（見卷第33頁），及108年
    3月9日對盛士剛稱：「…另外，關於快樂麥田670萬回補我該
    怎麼拿回的事，Grey要我找你與依慧確認這筆費用的說明方
    式，不知道星期二晚上你們有空嗎？」盛士剛則回覆：「這
    應該要問Asa吧，我們也不了解」等語（見卷第35頁），原
    告所稱之金額為670萬元，並非6,418,202元，差距28萬餘元
    ，且原告稱該筆款項為「費用」、「回補」，核與借貸契約
    之標的物應為「借款」顯不相同，依原告本身之用語，難認
    兩造間就系爭款項係成立借貸契約。又證人盛士剛證稱：原
    告與被告就670萬元有認知不一樣的地方，我們在中間做協
    調，當時總經理Gery要我們協調，協調的過程中，我跟他說
    有關錢的事情還是要問當時的財務長Asa等語明確（本院109
    年10月22日言詞辯論筆錄，卷第186-188頁），再證人盛士
    剛證稱原告與何君憲於107年12月間有600多萬匯款，是當初
    龍邑補習班的預收費用，要還給被告的，伊事前就知道等語
    明確（見同上筆錄，卷第191頁），足認前開6,418,202元匯
    款並非基於借貸關係而匯款甚明。
　㈡證人即原告之姊陳思予證稱：我是107年8月在龍邑補習班任
    職，107年10月之後龍邑補習班變成快樂麥田公司，我擔任
    出納，一直任職到108年4月離職。原告於107年12月7日匯款
    6,418,202元是陳雪凌要我去匯的，因為陳雪凌說要做帳好
    看，我就做學費的收據給她，但後來她叫我去匯款，我就問
    原告，原告說是財務長何什麼要他匯錢，讓年底過關，隔年
    再慢慢攤還給原告，當時我有問原告確定嗎，他說確定，然
    後原告就給我印章存摺，我就去匯款了等語（本院109年10
    月22日言詞辯論筆錄，卷第184頁），惟陳思予係自原告處
    得知，並非親身見聞原告與何君憲間協議之內容，且陳思予
    係原告之姊，其證言難免偏頗，復無其他佐證可證明其所言
    實在，是其前開證述尚難遽採。綜合上述，依原告所舉之證
    據無從證明兩造間存在借貸契約關係。
　㈢按非債清償之不當得利返還請求權，以債務不存在為其成立
    要件之一，主張此項請求權成立之原告，應就債務不存在之
    事實負舉證之責任（最高法院28年上字第1739號民事裁判參
    照）。原告另主張系爭款項之給付無法律上之原因，依上開
    法則，應由原告負舉證兩造間無法律上原因之責。查周依慧
    與盛士剛共同經營台北市私立鴻森文理短期補習班（下稱鴻
    森補習班）、台北市私立鴻森文理短期補習班麗森分班（下
    稱麗森分班），原告自己經營龍邑補習班，龍邑補習班是經
    營高中生補習，鴻森補習班、麗森分班是收國中生。下學期
    開課前的3、4月就會開始收學費，營業讓與契約上沒有約定
    ，但在討論營業讓與契約過程中，何君憲、周依慧、盛士剛
    及原告有共同開會，討論營業讓與前的收入跟支出是出讓方
    的，營業讓與後的收入跟支出是新的公司負擔。周依慧、盛
    士剛就鴻森補習班、麗森分班部分已於107年10、11月間將
    預收學費匯予被告等情，業據證人周依慧證述在卷（本院10
    9年10月22日言詞辯論筆錄，卷第186-188頁）。另證人盛士
    剛證稱：3家補習班的收購金額是合併計算，原告、周依慧
    、盛士剛再去分讓與金額等語（見同上筆錄，卷第190頁）
    ，足見龍邑補習班、鴻森補習班及麗森分班之買賣條件應屬
    相同。又證人盛士剛證稱：「（營業讓與契約有無約定上開
    預收之學費歸屬何人？有無併同讓與被告？）完成交易之後
    的學收，就是指收入，應該要歸給被告，我們應該是在開會
    時都有提到，提到之後的學收，在交易完成之後是歸給被告
    ，我不太清楚契約上有沒有這樣約定，但是我清楚的是開會
    的過程中都有提到。」、「在我們討論這個契約之前，預收
    的學費是屬於前面的經營者，在完成交易之後，後面的學費
    是歸給被告公司。鴻森補習班預收的學費會交給龍軒公司，
    這件事是周依慧在處理，我沒有在處理，所以要問周依慧。
    」等語（見同上筆錄，卷第190頁），語意前後矛盾，惟就
    簽訂營業讓與契約之前鴻森補習班已預收之學費有交給被告
    一節，證述歷歷，與證人周依慧證述情節相同，堪以採信。
    而由證人盛士剛所述，足以推論其所述「完成交易之後，後
    面的學收是歸給被告公司」意思係107年9月21日簽訂營業讓
    與契約之後之學費收入，屬被告所有，原告雖先預收，仍應
    歸還予被告。
　㈣又被告之母公司新華泰富股份有限公司與周依慧、盛士剛、
    陳建佑於107年9月21日簽訂資產讓與契約，約定由新華泰富
    股份有限公司購買龍邑補習班、鴻森補習班及麗森分班營運
    上所必要之設備及財產。又上開補習班之交易價金共1,000
    萬元，於契約簽署日一次支付，出讓方於107年9月20日應備
    妥標的補習班之稅務申報資料及財產清冊，為資產讓與契約
    第1條、第2條、第3條所明訂，有資產讓與契約在卷可稽（
    見卷第21-22頁）。又被告與周依慧、盛士剛、陳建佑於107
    年9月21日簽訂營業讓與契約，約定由被告承購上開補習班
    之營業，營業係指至讓與基準日前一日止，出讓方依法經營
    之標的補習班經營之業務現況。為免疑義，當事人確認以下
    營業亦屬於讓與標的，而應於讓與基準日起由受讓方承受，
    包括學員名冊、出讓方與學員簽署之文件。受讓方同意支付
    2,900萬元予出讓方作為受讓讓與標的之交易總價金，為營
    業讓與契約第1條、第2條、第3條所明訂，有營業讓與契約
    在卷可稽（見卷第105-106頁）。是被告向周依慧、盛士剛
    、原告承買鴻森補習班、麗森分班、龍邑補習班3家補習班
    之營業，於讓與基準日之後即由被告經營上開補習班之營業
    。而被告向周依慧、盛士剛、原告承買上開補習班之營業，
    總金額為2,900萬元，另新華泰富股份有限公司購買上開補
    習班之硬體設備資產，總金額為1,000萬元，則原告、周依
    慧、盛士剛3合計出售上開3家補習班之金額高達3,900萬元
    ，如107年度上學期之預收學費仍係歸屬出賣人，被告於107
    年度上學期無學費收入，尚須負擔107年度上學期之經營費
    用，顯與常情有違。又補習班出讓時，受讓人繼受學生，預
    收之補習費屬於何方所有，並無商業慣例存在，有台北市短
    期補習班履保協會109年12月6日北市履保欽字第1091206號
    函在卷可憑（見卷第233頁），原告主張依商業慣例，補習
    班出讓時已收取之預收學費歸於出讓人所有，並無依據。原
    告雖提出台北市短期補習班履保協會理監事陳建廷、中華海
    峽兩岸文教業連鎖協會創會理事長徐美媛出具之聲明書（見
    卷第251-253頁），然按證人須依據文書、資料為陳述，或
    依事件之性質、證人之狀況，經法院認為適當者，得命兩造
    會同證人於公證人前作成陳述書狀。經兩造同意者，證人亦
    得於法院外以書狀為陳述，民事訴訟法第305條第2項、第3
    項定有明文。原告未經上開程序提出陳建廷、徐美媛出具之
    書面陳述，無從作為證據，附此敘明。
五、從而，原告依民法第474條第1項、第478條、第179條規定，
    請求被告給付原告6,418,202元，及自起訴狀繕本送達翌日
    起至清償日止，按年息百分之5計算之利息，為無理由，應
    予駁回。原告之訴既經駁回，其假執行之聲請失其依據，應
    併予駁回。
六、本件事證已臻明確，原告聲請傳喚證人陳建廷（見卷第249
    頁），為本件最後言詞辯論期日始行提出，延滯訴訟進行，
    且陳建廷身為台北市短期補習班履保協會理監事，其出具之
    聲明書內容與台北市短期補習班履保協會函覆內容相左，並
    無調查必要。兩造其餘主張陳述及所提之證據，經本院斟酌
    後，認與判決結果不生影響，均毋庸再予論述，附此敘明。
七、訴訟費用負擔之依據：民事訴訟法第78條。
中　　華　　民　　國　　110 　年　　1 　　月　　15　　日
                  民事第八庭    法　官　林欣苑
以上正本係照原本作成。
如對本判決上訴，須於判決送達後20日內向本院提出上訴狀。如
委任律師提起上訴者，應一併繳納上訴審裁判費。
中　　華　　民　　國　　110 　年　　1 　　月　　15　　日
                                書記官  范煥堂